---
title: "Aula do dia 23 de junho de 2026"
lang: pt-BR
author: "Angelo dos Santos"
format:
  html:
    embed-resources: true
    code-fold: true
    code-summary: "Mostrar o código"
---

# Métodos Bootstrap

Notas de aula baseadas nos slides de **Lupércio França Bessegato** — Dep. de Estatística/UFJF — Estatística Computacional II (2020).

---

## 1. Introdução ao Bootstrap

### 1.1 Métodos de Reamostragem

Os métodos de reamostragem têm como objetivo a **estimação de parâmetros populacionais baseando-se apenas nos dados**, sem impor suposições sobre a forma da distribuição populacional ou a origem dos dados. Os principais métodos são:

| Método | Referências |
|---|---|
| **Testes de Permutação** | Fisher (1935); Pitman (1937, 1938) |
| **Jackknife** | Quenouile (1949); Tukey (1958) |
| **Bootstrap** | Efron (1979) |

### 1.2 Testes de Permutação

- Conhecidos desde os anos 1930s.
- O número de permutações possíveis de uma amostra de tamanho $n$ é $n!$.
- O grande impedimento ao seu uso é justamente a explosão combinatória: à medida que o tamanho amostral cresce, a quantidade de permutações possíveis torna-se inviável computacionalmente.

### 1.3 Bootstrap e Jackknife

**Jackknife:**

- Em princípio útil para amostras pequenas.
- Pode tornar-se computacionalmente ineficiente para amostras maiores, embora isso tenha melhorado com o aumento da velocidade de processamento.

**Relação histórica:**

- **Efron (1979):** conectou o bootstrapping com o jackknife, o método delta, a validação cruzada e os testes de permutação. O bootstrap foi inicialmente construído como uma aproximação ao jackknife.
- **Efron (1983):** demonstrou que o uso de correção de viés bootstrap apresenta desempenho melhor que a validação cruzada na estimação de taxas de erros de classificação; introduziu variantes do bootstrap com validação cruzada e métodos de ressubstituição.
- **Gong (1986):** aplicou o bootstrap na construção de modelos de regressão logística.

---

## 2. Fundamentos de Reamostragem

### 2.1 Caso Simples

Considere observações **independentes e identicamente distribuídas (i.i.d.)** com função de distribuição acumulada $F$ desconhecida.

**Função de distribuição empírica ($F_n$):**

- Atribui peso igual de $1/n$ a cada observação.
- É o elemento básico para o bootstrapping.

**Interesse central:** estimar **funcionais** da distribuição populacional desconhecida $F$. A maioria dos parâmetros de interesse estatístico pode ser expressa como um funcional de $F$.

### 2.2 Exemplo: $\mu$ e $\sigma^2$ como Funcionais

$$
\mu = \int_{R_X} x \, \mathrm{d}F(x) \qquad \sigma^2 = \int_{R_X} (x - \mu)^2 \, \mathrm{d}F(x)
$$

onde $R_X$ é o conjunto de valores possíveis do domínio de $F$.

**Ideia central do bootstrap:**

- Usar apenas o que é conhecido a partir dos dados (a amostra).
- Não introduzir suposições sobre a distribuição da população.

### 2.3 Estrutura Formal

**Amostra original:**

- $F$ é a distribuição populacional e $T(F)$ é o funcional que define o parâmetro de interesse.
- A estimação é baseada em uma amostra i.i.d. de $F$ de tamanho $n$.
- $F_n$: função de distribuição empírica.
- $T(F_n)$: estimativa amostral do parâmetro.

**Amostra bootstrap:**

- É uma amostra **com reposição** da amostra original.
- $F_n$ desempenha o papel de $F$.
- $F_n^*$: função de distribuição bootstrap (desempenha o papel de $F_n$).

### 2.4 O que é uma Amostra Bootstrap?

Uma **amostra bootstrap** é composta por elementos escolhidos **aleatoriamente com reposição** a partir da amostra original, com as seguintes características:

- Tem o mesmo tamanho $n$ da amostra original.
- A quantidade de reamostras possíveis é $n^n$ (muito maior que $n!$ dos testes de permutação).
- Na prática, utiliza-se uma **amostra aleatória** do conjunto das amostras bootstrap possíveis — uma maneira viável de aproximar a distribuição das amostras bootstrap.

---

## 3. Exemplo Prático

### 3.1 Configuração

- **Parâmetro populacional:** $T(F) = \mu$
- **Amostra original:** $x_1 = 7;\; x_2 = 5;\; x_3 = 3;\; x_4 = 9;\; x_5 = 6$
- **Estimativa amostral:** $T(F_n) = \bar{x} = 6{,}0$

```{r}
#| label: funcao-distribuicao-empirica

# Função distribuição empírica de amostra original
original <- c(7, 5, 3, 9, 6)
Fn <- ecdf(original)
summary(Fn)
knots(Fn)

# Visualização
plot(Fn, ylim = c(0, 1.1), main = "FDA Empírica")
text(knots(Fn), 1:5/5, knots(Fn), cex = 0.8, pos = 3)
```

### 3.2 Geração de Amostras Bootstrap

**Primeira amostra bootstrap:**

```{r}
#| label: amostra-bootstrap-1

# Geração de amostra bootstrap
set.seed(666)
amostra.boot <- sample(original, 5, replace = TRUE)
amostra.boot
mean(amostra.boot)
```

Resultado: $x_1^* = 9;\; x_2^* = 7;\; x_3^* = 6;\; x_4^* = 5;\; x_5^* = 5$

Estimativa bootstrap: $T(F_n^*) = \bar{x}^* = 6{,}4$

**Segunda amostra bootstrap:**

```{r}
#| label: amostra-bootstrap-2

# Geração de outra amostra bootstrap
amostra.boot <- sample(original, 5, replace = TRUE)
amostra.boot
mean(amostra.boot)
```

Resultado: $x_1^* = 9;\; x_2^* = 6;\; x_3^* = 3;\; x_4^* = 7;\; x_5^* = 5$

Estimativa bootstrap: $T(F_n^*) = \bar{x}^* = 6{,}0$

---

## 4. Distribuição Bootstrap

### 4.1 Definição

A **distribuição bootstrap** é a distribuição da estimativa do parâmetro calculada sobre **todas** as amostras possíveis com reposição.

- Quantidade de amostras possíveis: $n^n$
- No exemplo: $5^5 = 3.125$ amostras

### 4.2 Gerando Todas as Amostras Possíveis

```{r}
#| label: todas-amostras-bootstrap

library(gtools)

# Geração de todas as amostras com reposição da original
amostras.boot <- permutations(n = 5, r = 5, v = original, repeats.allowed = TRUE)
dim(amostras.boot)

medias.boot <- apply(amostras.boot, 1, mean)
mean(medias.boot)

# Histograma de todas as possíveis
hist(medias.boot, freq = FALSE, ylab = "Densidade", main = "Todas possíveis")
lines(density(medias.boot), col = "blue")
```

> **Resultado importante:** A média teórica da distribuição bootstrap é igual à **média da amostra original** ($\bar{x} = 6$).

### 4.3 Aproximação Monte Carlo da Distribuição Bootstrap

Na prática, é **inviável** gerar todas as amostras com reposição possíveis. Por exemplo, para $n = 10$: $10^{10} = 10$ bilhões de amostras.

**Solução — Aproximação Monte Carlo:**

1. Repetir muitas vezes o procedimento de sorteio aleatório com reposição.
2. Construir o histograma das estimativas bootstrap.
3. Usar esse histograma como a **aproximação Monte Carlo** da distribuição bootstrap.

Na prática, gera-se $B = 10.000$ ou $B = 100.000$ reamostras. À medida que $B$ cresce, a distribuição empírica se aproxima da distribuição bootstrap teórica.

```{r}
#| label: aproximacao-monte-carlo

# Aproximação Monte Carlo da distribuição bootstrap
medias.boot2 <- replicate(1000, mean(sample(original, 5, replace = TRUE)))
mean(medias.boot2)

hist(medias.boot2, freq = FALSE, ylab = "Densidade", main = "Aproximação Monte Carlo")
lines(density(medias.boot2), col = "blue")
```

> **Observação:** A média das amostras bootstrap está bem próxima de 6,0, confirmando a convergência da aproximação Monte Carlo.

---

## 5. Procedimento Geral do Bootstrap

O procedimento bootstrap pode ser resumido nos seguintes passos:

1. **Geração de amostras bootstrap** (com reposição) a partir da distribuição empírica dos dados originais.
2. **Cálculo de $T(F_n^*)$** — estimativa bootstrap de $T(F)$.
3. **Repetição** dos passos anteriores $B$ vezes, com $B$ grande.

A distribuição empírica das $B$ estimativas $T(F_n^*)$ constitui a **aproximação Monte Carlo da distribuição bootstrap**.

---

## 6. Fontes de Erro

Existem duas fontes de erro no bootstrap:

| Fonte de erro | Descrição |
|---|---|
| **Erro Monte Carlo** | Decorre do uso de $B$ reamostras em vez de todas as possíveis. Diminui à medida que $B$ cresce. |
| **Erro de aproximação bootstrap** | Decorre da substituição de $F$ por $F_n^*$. O bootstrap funciona bem se $T(F_n^*) \to T(F)$ quando $n \to \infty$. |

O segundo tipo de erro ocorre com frequência, mas **não é garantido** em todos os casos.

### 6.1 Consistência do Bootstrap

Um **estimador consistente** é aquele que se aproxima do verdadeiro valor do parâmetro à medida que o tamanho amostral cresce.

**Atenção:** A estimativa bootstrap **não é consistente** no sentido probabilístico clássico em todos os casos. Exemplos de inconsistência:

- Estimação da média quando a distribuição não tem variância finita.
- Estimação do máximo e do mínimo.

Em geral, o bootstrap é consistente quando o **Teorema Central do Limite (TCL) é aplicável**.

**Bootstrap $m$-out-of-$n$ (Bickel e Ren, 1996):**

- Seleciona-se $m$ elementos aleatoriamente com reposição de uma amostra de tamanho $n$, com $m < n$.
- É uma extensão que **supera** os problemas de consistência do bootstrap padrão.

---

## 7. Aplicações do Bootstrap

### 7.1 Quando usar?

- É tentador usar o bootstrap em uma grande variedade de situações, mas **nem sempre ele funciona bem**.
- Solução recomendada:
  - Provar a consistência de acordo com um conjunto de suposições.
  - Verificar o comportamento por meio de **simulações**.

Em muitos casos, a consistência do bootstrap já está demonstrada na literatura. No entanto:

- Há exemplos em que o bootstrap **não é consistente**.
- Há casos em que nem a consistência nem a inconsistência estão provadas.
- Nesses casos, **simulações** são usadas para confirmar ou negar a utilidade do bootstrap.

### 7.2 Aplicações Mais Usuais

- Construção de **intervalos de confiança**.
- Estimação de **parâmetros**.
- Estimação em **modelos de regressão**:
  - Bootstrap dos resíduos.
  - Bootstrap dos vetores (pares).
  - Seleção de variáveis.
- Estimação de **taxas de erros com ajuste de viés** em problemas de classificação.

### 7.3 Simplicidade e Cuidados

**Ponto positivo:** Para quase todo problema, há uma maneira de gerar amostras bootstrap.

**Cuidados necessários:**

- Nem sempre se percebe quando o bootstrap irá falhar.
- Existem **extensões do bootstrap** com modificações para contornar problemas conhecidos na estimação.

---

## 8. Bootstrap na Linguagem R

O R possui suporte nativo e pacotes dedicados ao bootstrap. Para explorar as funções disponíveis:

```{r}
#| label: bootstrap-r
#| eval: false

# Bootstrap no R
??bootstrap
help.search("bootstrap")
```

Os principais pacotes e funções para bootstrap no R incluem o pacote `boot`, que implementa o método de forma geral e flexível, permitindo calcular estatísticas bootstrap para praticamente qualquer estimador.

---

## 9. Dúvidas da Aula — FAQ

::: {.callout-note collapse="true"}
### Existe alguma noção intuitiva por trás da ideia de reamostragem?

Sim, e ela é bastante elegante. A ideia central é um **princípio de analogia**: assim como a população está para a amostra original, a amostra original está para as reamostras bootstrap.

Não conhecemos a distribuição populacional $F$, mas temos a amostra como nossa melhor informação sobre ela. Então, em vez de fazer suposições sobre $F$ (como assumir normalidade), usamos a própria amostra como um substituto da população e **reamostrar dela** imita o processo de coletar novas amostras da população real.

Uma metáfora clássica: imagine que você tem apenas uma sacola de bolinhas coloridas e quer saber como seria a variabilidade se você pudesse comprar várias sacolas iguais da fábrica. Como não pode fazer isso, você retira bolinhas da sua sacola, anota a cor, **devolve**, e repete o processo muitas vezes. Cada sequência de retiradas é uma "nova sacola simulada". O bootstrap faz exatamente isso com dados numéricos — a reposição é crucial para preservar o tamanho e a estrutura da amostra original.
:::

::: {.callout-note collapse="true"}
### É matematicamente demonstrado que a reamostragem, feita com todas as combinações possíveis, chega no resultado esperado?

Sim. Quando se considera **todas** as $n^n$ amostras bootstrap possíveis (e não apenas uma aproximação Monte Carlo), pode-se demonstrar que a média da distribuição bootstrap é exatamente igual à média da amostra original. Isso é uma consequência direta da linearidade da esperança.

Formalmente, se $\bar{x}$ é a média da amostra original, então:
$$
E^*[\bar{x}^*] = \bar{x}
$$

onde $E^*[\cdot]$ denota a esperança tomada sobre todas as reamostras bootstrap possíveis. No exemplo dos slides, isso foi verificado numericamente: a média de todas as 3.125 médias bootstrap foi exatamente 6,0 — igual à média da amostra original.

O resultado mais geral e profundo é o **Teorema de Consistência do Bootstrap**: sob certas condições de regularidade (notavelmente, quando o TCL se aplica), a distribuição bootstrap de $T(F_n^*)$ converge para a distribuição verdadeira de $T(F)$ à medida que $n \to \infty$. Isso justifica o uso das quantidades bootstrap como aproximações das quantidades populacionais. A demonstração formal desse resultado usa o **Teorema de Glivenko-Cantelli**, que garante que $F_n \to F$ uniformemente com probabilidade 1.
:::

::: {.callout-note collapse="true"}
### Qual a definição de funcional?

Em matemática, um **funcional** é uma função cujo domínio é um espaço de funções — ou seja, é uma regra que recebe uma **função como entrada** e devolve um **número (escalar) como saída**.

No contexto estatístico, muitos parâmetros populacionais podem ser escritos como funcionais da função de distribuição acumulada $F$. Por exemplo:

- **Média:** $T(F) = \int x \, \mathrm{d}F(x)$
- **Variância:** $T(F) = \int (x - \mu)^2 \, \mathrm{d}F(x)$
- **Mediana:** $T(F) = F^{-1}(0{,}5)$ (o quantil de ordem 0,5 de $F$)
- **Coeficiente de correlação de Pearson** entre $X$ e $Y$: também pode ser escrito como um funcional da distribuição conjunta $F_{X,Y}$.

A utilidade dessa perspectiva para o bootstrap é imediata: se o parâmetro que nos interessa é $T(F)$, e nossa melhor estimativa de $F$ é $F_n$, então a estimativa natural do parâmetro é $T(F_n)$ — o mesmo funcional aplicado à distribuição empírica. Isso formaliza o princípio de substituição (*plug-in principle*) que está na base do método.
:::

::: {.callout-note collapse="true"}
### Qual a definição de amostra aleatória simples?

Uma **amostra aleatória simples (AAS)** é uma amostra extraída de uma população de forma que **todos os elementos** da população têm a mesma probabilidade de serem selecionados, e as seleções são **independentes** entre si.

Existem duas variantes:

- **AAS sem reposição:** cada elemento só pode aparecer uma vez na amostra. É o tipo mais comum na prática de surveys e pesquisas.
- **AAS com reposição:** após selecionar um elemento, ele é "devolvido" à população antes do próximo sorteio, podendo ser selecionado novamente. As reamostras bootstrap são exatamente amostras aleatórias simples **com reposição** da amostra original.

Formalmente, diz-se que $X_1, X_2, \ldots, X_n$ constituem uma AAS de uma população com distribuição $F$ quando as variáveis são **independentes e identicamente distribuídas (i.i.d.)** com distribuição $F$ — que é exatamente a suposição do caso simples apresentado nos slides.
:::

::: {.callout-note collapse="true"}
### Amostra aleatória simples é sinônimo de amostra representativa?

Não exatamente, embora os conceitos sejam relacionados.

**Amostra aleatória simples** é uma definição formal e probabilística: diz respeito ao **mecanismo de seleção** dos elementos (equiprobabilidade e independência).

**Amostra representativa** é um conceito mais amplo e, em certo sentido, mais informal: uma amostra é representativa quando ela reflete adequadamente as características da população de interesse — em termos de proporções de subgrupos, variabilidade, etc.

Uma AAS tende a ser representativa **em esperança** e **assintoticamente** (à medida que $n$ cresce), mas uma realização específica de uma AAS pode, por azar, não ser representativa. Por outro lado, existem delineamentos amostrais mais elaborados — como a **amostragem estratificada** — que podem produzir amostras mais representativas do que uma AAS, especialmente quando a população tem subgrupos bem definidos. Nesses casos, a amostra estratificada não é uma AAS no sentido estrito, mas tende a ser mais representativa.

Em resumo: aleatoriedade favorece representatividade, mas não a garante em uma dada amostra, e há formas de obter representatividade sem AAS.
:::

::: {.callout-note collapse="true"}
### O método bootstrap funciona apenas com amostras aleatórias?

Essa é uma das questões mais importantes e sutis do bootstrap. A teoria clássica do bootstrap foi desenvolvida para o caso i.i.d. (amostra aleatória simples), mas o método foi amplamente estendido para outras situações.

**Situações onde o bootstrap padrão não se aplica diretamente:**

- **Dados com dependência temporal (séries temporais):** reamostrar observações individualmente quebra a estrutura de dependência. Para esses casos, existem variantes como o *block bootstrap* (bootstrap em blocos), que preserva a dependência local.
- **Dados com estrutura de agrupamento (dados hierárquicos/longitudinais):** deve-se reamostrar os grupos inteiros, não as observações individualmente.
- **Amostras complexas (estratificadas, por conglomerados):** o bootstrap deve respeitar o delineamento amostral.
- **Dados censurados (análise de sobrevivência):** há versões adaptadas para esse contexto.

Portanto, o bootstrap **não exige** necessariamente uma AAS, mas exige que o método de reamostragem seja **compatível com a estrutura dos dados**. O slide 6 da aula já menciona o "Bootstrap de dados com dependência" como um tópico separado do roteiro.
:::

::: {.callout-note collapse="true"}
### O que é a função de distribuição empírica e para que ela serve?

A **função de distribuição empírica** (FDA empírica, ou $F_n$) é construída diretamente a partir dos dados observados. Para uma amostra $x_1, x_2, \ldots, x_n$, ela é definida como:

$$
F_n(x) = \frac{\text{número de observações} \leq x}{n} = \frac{1}{n}\sum_{i=1}^{n} \mathbf{1}(x_i \leq x)
$$

Ou seja, $F_n(x)$ é simplesmente a proporção de observações da amostra que são menores ou iguais a $x$. Ela é uma **função escada** que sobe $1/n$ em cada ponto observado.

**Para que ela serve?**

- É a estimativa não paramétrica natural da verdadeira distribuição $F$ — e pelo **Teorema de Glivenko-Cantelli**, $F_n \to F$ uniformemente com probabilidade 1 quando $n \to \infty$.
- É o **elemento fundamental do bootstrap**: reamostrar da amostra original com reposição é equivalente a sortear observações da distribuição $F_n$.
- Permite estimar qualquer funcional de $F$ pelo princípio de substituição: $T(F)$ é estimado por $T(F_n)$.

No R, a função `ecdf()` (*empirical cumulative distribution function*) calcula e retorna $F_n$ para um vetor de dados, como visto nos exemplos da aula.
:::

::: {.callout-note collapse="true"}
### Existe inferência não paramétrica no paradigma bayesiano, ou ela é exclusiva da estatística clássica (frequentista)?

Existe, sim! A inferência não paramétrica bayesiana é uma área ativa de pesquisa, embora seja consideravelmente mais complexa do que a versão frequentista.

Na estatística bayesiana clássica, especifica-se uma família paramétrica para a distribuição dos dados e coloca-se uma distribuição a priori sobre os parâmetros. A abordagem **não paramétrica bayesiana** substitui isso por prioris sobre **espaços de funções** — ou seja, prioris sobre distribuições de probabilidade inteiras, não apenas sobre números reais.

Os principais objetos de estudo nessa área são:

- **Processo de Dirichlet (Ferguson, 1973):** a priori mais clássica sobre distribuições de probabilidade. Uma distribuição amostrada de um Processo de Dirichlet é quase certamente discreta, e à medida que se observam dados, a posteriori atualiza a distribuição de forma coerente com o teorema de Bayes.
- **Processos Gaussianos:** prioris sobre funções de regressão, amplamente usados em aprendizado de máquina.
- **Misturas de Dirichlet:** usadas para estimação de densidades e agrupamento (*clustering*) não paramétrico.

Em relação ao bootstrap especificamente, há uma conexão interessante: o **bootstrap bayesiano de Rubin (1981)** é uma versão que sorteia pesos aleatórios (de uma distribuição de Dirichlet) para as observações em vez de fazer reamostragem com reposição, e tem interpretação bayesiana natural.

Portanto, a não parametricidade — no sentido de não assumir uma família paramétrica para os dados — é perfeitamente compatível com o paradigma bayesiano.
:::

---

## Referências

- Efron, B. (1979). Bootstrap methods: Another look at the jackknife. *The Annals of Statistics*, 7(1), 1–26.
- Efron, B. (1983). Estimating the error rate of a prediction rule: Improvement on cross-validation. *Journal of the American Statistical Association*, 78(382), 316–331.
- Gong, G. (1986). Cross-validation, the jackknife, and the bootstrap: Excess error estimation in forward logistic regression. *Journal of the American Statistical Association*, 81(393), 108–113.
- Bickel, P. J., & Ren, J. J. (1996). The $m$ out of $n$ bootstrap and goodness of fit tests with doubly censored data. *Robust Statistics, Data Analysis, and Computer Intensive Methods*, 35–47.
- Fisher, R. A. (1935). *The Design of Experiments*. Oliver and Boyd.
- Quenouile, M. H. (1949). Approximate tests of correlation in time series. *Journal of the Royal Statistical Society*, Series B, 11, 68–84.
- Tukey, J. W. (1958). Bias and confidence in not-quite large samples (abstract). *Annals of Mathematical Statistics*, 29, 614.
